【裁判字號】    96,簡上,1035
【裁判日期】    970415
【裁判案由】    詐欺
【裁判全文】
臺灣高雄地方法院刑事判決            96年度簡上字第1035號
上  訴  人
即  被  告  甲○○
上列上訴人因詐欺案件，不服本院高雄簡易庭於96年10月11日所
為96年度簡字第5127號刑事簡易判決（聲請簡易判決處刑案號：
96年度偵字第15208 號），提起上訴，本院管轄之第二審合議庭
判決如下：
    主  文
上訴駁回。
    事  實
一、甲○○明知詐欺集團之不法份子經常利用他人存款帳戶、提
    款卡、密碼轉帳等方式，獲取不法利益並逃避執法人員之追
    查，且依其社會經驗，應有相當之智識程度可預見將其銀行
    帳戶、提款卡、密碼等交付與不相識之人使用，有被犯罪集
    團利用作為詐財轉帳匯款等犯罪工具之虞，卻仍不違反其本
    意，基於幫助他人詐欺取財之不確定故意，於民國96年4 月
    30日前之某日，在不詳地點，將其於高雄縣田寮郵局所申設
    帳號00000000000000號（聲請書誤載為「00000000000000號
    」，應予更正）帳戶之存摺、金融卡、印章及密碼交付真實
    姓名年籍不詳之成年人。該成年人與其所屬詐欺集團之其他
    成員取得上開帳戶後，乃基於意圖為自己不法所有之犯意聯
    絡，於同年4 月30日下午2 時30分許，推由其中一人，自稱
    係臺北地檢署組長，以電話聯絡乙○○，佯稱：其帳戶及身
    分資料遭人盜用作為人頭帳戶，需將帳戶內之款項匯入指定
    之帳戶，以利監管云云，致乙○○陷於錯誤，於同日下午4
    時32分許，至高雄縣路竹郵局，依指示以匯款方式，將新臺
    幣（下同）20萬元轉入前開甲○○帳戶，旋由該集團成員提
    領一空。嗣因乙○○察覺有異，始報警處理而查獲上情。
二、案經高雄市政府警察局鼓山分局報請臺灣高雄地方法院檢察
    署檢察官偵查後，聲請以簡易判決處刑。
    理  由
一、按被告以外之人於審判外之陳述，雖不符刑事訴訟法第159
    條之1 至第159 條之4 之規定，而經當事人於審判程序同意
    作為證據，法院審酌該言詞陳述或書面陳述作成時之情況，
    認為適當者，亦得為證據，刑事訴訟法第159 條之5 第1 項
    定有明文。本件檢察官、被告於本院審判程序時，就本判決
    所引用其他審判外之言詞或書面陳述，均明示同意有證據能
    力，本院審酌該具有傳聞證據性質之證據，其取得過程並無
    瑕疵，與待證事實具有關聯性，證明力非明顯過低，以之作
    為證據係屬適當，認俱得為證據。
二、訊據上訴人即被告甲○○矢口否認有何提供帳戶幫助詐欺取
    財之犯行，辯稱：田寮郵局帳戶已經用了十多年，案發前尚
    授權康健人壽以該帳戶扣繳保費，一直都有在使用該帳戶，
    不可能拿去賣；金融卡、帳簿、印章都是放在皮包裏，且因
    為怕忘記密碼，故寫在筆記本上，後來在96年4 月底、5 月
    初去西子灣釣魚時，將皮包放在機車置物箱內而遭竊，皮包
    內有郵局存摺、提款卡、印章、幾百元現金、健保卡、臺灣
    企銀金融卡、筆記本，原本不知皮包失竊，是要去上班的時
    候，才發現發現皮包遭竊，至郵局掛失時，始知被人盜用等
    語，經查：
(一)、本件被害人乙○○於上開96年4 月30日下午2 時30分許，遭
    詐騙集團成員之一，自稱係臺北地檢署組長，以電話向其詐
    稱：帳戶及身分資料遭人盜用作為人頭帳戶，需將帳戶內之
    款項匯入指定之帳戶，以利監管等語行使詐術，致乙○○陷
    於錯誤，於同日下午4 時32分許，至高雄縣路竹郵局，依指
    示以匯款方式，將20萬元轉入前開被告所申設之田寮郵局帳
    戶之事實，業據證人即被害人乙○○於警詢中指訴綦詳，復
    有田寮郵局帳戶帳號00000000000000號帳戶開戶基本資料及
    交易明細表、郵政國內匯款執據1 紙、代理監管帳戶證明、
    高雄縣政府警察局湖內分局一甲派出所受理各類案件紀錄表
    、受理詐騙帳戶通報警示、詐騙電話斷話簡便格式表、報案
    三聯單及內政部警政署反詐騙案件紀錄表各1 份附卷為佐，
    堪認被告上開田寮郵局之帳戶確曾遭詐欺集團所使用，而向
    被害人乙○○詐取20萬元甚明。
(二)、被告雖辯稱：前開帳戶之存摺、金融卡、印章及密碼係放在
    機車置物箱之皮包內，於96年4 月底、5 月初間某日晚上，
    在西子灣釣魚時遭竊等語。惟查：
  (1)被告對於發現前開帳戶存摺、金融卡、印章等物遭竊之時間
    ，於警詢時先稱：約96年4 月20日發現皮包及其內之郵局存
    款簿、提款卡失竊盜等語（見警卷第3 頁）；於偵查中則稱
    ：96年4 、5 月間，將郵局存摺、印章、提款卡、身分證放
    在機車的置物箱內之皮包遭竊，約過1 個星期左右，才發現
    皮包不見了等語（見偵卷第26頁），其所述業已前後不一致
    ，已非無疑。被告復稱：皮包平常都放在置物箱裡面，要用
    就可以拿出來，除了錢之外，其他物品都放在裡面等語，然
    個人在金融機構所開設帳戶之存摺及提款卡、密碼、印章等
    物，攸關存戶個人財產權益，專有性甚高，理應慎重保管、
    使用，被告竟將存摺、金融卡、印章置放在同一皮包內，並
    放置在危險性極高之機車置物箱內，其所辯核與事理有違，
    誠屬不可信。
  (2)再者，被告復自承：郵局金融卡是自己之生日或身分證字號
    為密碼等語，被告既係自己之生日、身分證字號作為金融卡
    密碼，對於該帳戶金融卡之密碼理應知之甚詳，縱有記憶不
    清之情形，亦僅須拿出身分證即可知悉密碼為何，何須甘冒
    帳戶遭人盜取使用之風險，將金融卡密碼加註於筆記本上？
    其上開置辯，亦與常情不符，洵不足採。
(三)、又被告辯稱：該帳戶一直都有在使用，並以該帳戶授權康健
    人壽公司做保費轉帳扣繳之帳戶等語，並提供康健人壽保險
    資料1 份為憑。惟觀諸被告所提出之紐西蘭商康健人壽保險
    股份有限公司（下稱康健人壽公司）金融機構自動轉帳付款
    授權書所載，其授權轉帳銀行／郵局欄，除被告上開郵局帳
    號外，亦登載被告所申設之臺灣企銀東高雄分行帳戶之帳號
    ，並於該臺灣企銀東高雄分行帳號前之銀行自動轉帳欄註記
    「ν」，顯見該授權書應係僅授權康健人壽公司以被告申設
    之臺灣企銀東高雄分行帳戶為自動轉帳之帳號。縱令被告亦
    同意以前開郵局帳戶做為自動轉帳帳戶，然依上開申請書所
    載，其投保日期係在96年5 月8 日，而本件被告上開帳戶係
    在96年4 月30日即遭詐欺集團利用，向被害人詐取財物，被
    告顯係在本案案發後始向康健人壽公司投保，已難遽以為有
    利被告認定之依據。再者，經本院向康健人壽公司查詢被告
    之投保紀錄，該公司函覆被告於該公司並無有效投保之資料
    ，有康健人壽公司9697年1 月25日（97）康核字第002 號函
    在卷可參（見本院卷第47頁），足認被告上開所辯，洵屬事
    後卸責之詞，要不可採。益徵被告確有提供其上開田寮郵局
    帳戶予詐欺集團成員使用，而向被害人詐取財物甚明。至於
    被告另辯以：伊有正當之工作、收入，並無提供帳戶予他人
    使用之動機云云，然提供帳戶予他人使用之動機，並不以取
    得使用之報酬為其唯一之動機，本件被告確有提供上開田寮
    郵局帳戶予他人使用，而向被害人詐取財物之事實，業如前
    述，縱令其係無償提供而未獲有報酬，亦無解於本件幫助詐
    欺取財犯行之成立，其上開所辯，亦不足採。
(四)、復按刑法上之故意，可分為直接故意與不確定故意（間接故
    意），所謂「不確定故意」，係指行為人對於構成犯罪之事
    實，預見其發生而其發生並不違背其本意者，刑法第13條第
    2 項定有明文。查個人之存摺與金融卡，專有性甚高，並非
    一般自由流通使用之物，縱需交他人使用，亦必基於信賴關
    係或特殊事由，自不可能隨意交予完全不相識之人任意使用
    ，更況不肖之徒為掩飾不法行徑，避免執法人員之追究處罰
    ，經常利用他人帳戶之存摺、金融卡及密碼轉帳或提領犯罪
    所得，藉以掩蓋犯罪行為之情形，業經新聞及電視等大眾傳
    播系統多所報導，政府亦宣導民眾注意防範，被告年逾50歲
    、身心健全、智識程度為一般程度之成年人，並非年幼無知
    或與社會隔絕之人，依其智識能力及社會生活經驗，對於將
    自己開設之帳戶存摺、金融卡及密碼交予不相識之人，該帳
    戶將有可能會被利用作為實行犯罪行為之工具一事應有所預
    見，其竟仍執意將所申辦之帳戶供人使用，對於他人持以犯
    罪之事實，自不違背其本意，已符合前開「不確定故意」之
    要件。
(五)、綜上所述，本件事證明確，被告犯行，堪以認定，應依法論
    罪科刑。
三、刑法上之幫助犯，係對於犯罪與正犯有共同之認識，而以幫
    助之意思，對於正犯資以助力，而未參與實施犯罪之行為者
    而言。如未參與實施犯罪構成要件之行為，且係出於幫助之
    意思提供助力，即屬幫助犯，而非共同正犯。本件被告雖提
    供前開金融帳戶予詐欺集團成員，使該詐騙集團成員得以順
    利詐得被害人乙○○匯出之款項，然尚無證據足認被告有何
    參與向被害人詐欺取財罪之構成要件行為。其單純提供帳戶
    之行為，應認係出於幫助之意思，參與詐欺取財罪構成要件
    以外之行為。核其提供前開帳戶之存摺、提款卡及密碼、印
    章，對於該詐騙集團詐欺取財犯行資以助力之行為，均係犯
    刑法第30條第1 項、第339 條第1 項詐欺取財罪之幫助犯。
    又被告係幫助犯，依刑法第30條第2 項規定，按正犯之刑減
    輕之。
四、原審以被告所犯事證明確，適用刑法第30條第1 項、第339
    條第1 項之規定，並審酌被告前有詐欺、竊盜等前科，有臺
    灣高等法院被告前案紀錄表1 份可證，雖不構成累犯，惟亦
    足見其素行不佳，其明知詐騙行為猖厥，仍提供其帳戶予不
    法份子使用，除使被害人乙○○受有20萬元之損害，並造成
    國家查緝犯罪之困難，嚴重破壞社會治安及金融秩序，所為
    實不足取，且犯後否認犯行，態度不佳，顯無悔改之意，量
    處有期徒刑6 月，並依被告所犯情節及其教育程度初中畢業
    、擔任廚師、經濟狀況小康等情，諭知以新臺幣1,000 元折
    算1 日為易科罰金之折算標準，復以被告係提供帳戶幫助他
    人為詐欺取財犯行，而本件正犯完成犯罪之時間係在96年4
    月30日，被告之犯罪，自亦於該時始行完成，是認被告所為
    尚不符中華民國96年罪犯減刑條例所規定之減刑要件，而不
    予減刑，經核原審認事用法均無違誤，量刑亦稱妥適。被告
    提起上訴，猶執前詞否認犯罪，指摘原判決不當，為無理由
    ，應予駁回。
據上論斷，應依刑事訴訟法第455 條之1 第1 項、第3 項、第
368條，判決如主文。
本案經檢察官吳美齡到庭執行職務。
中    華    民    國    97    年    4     月    15    日
                  刑事第五庭  審判長法  官  黃建榮
                                    法  官  蘇揚旭
                                    法  官  李殷君
以上正本證明與原本無異。
不得上訴。
中    華    民    國    97    年    4     月    16    日
                                    書記官  陳昱良
附錄本案論罪科刑法條全文：
中華民國刑法第339條
意圖為自己或第三人不法之所有，以詐術使人將本人或第三人之
物交付者，處5 年以下有期徒刑、拘役或科或併科1 千元以下罰
金。
以前項方法得財產上不法之利益或使第三人得之者，亦同。
前二項之未遂犯罰之。


司法院資訊處製作；財團法人民間司法改革基金會備份。
